【裁判字號】    99,上,55
【裁判日期】    990512
【裁判案由】    損害賠償
【裁判全文】
臺灣高等法院高雄分院民事判決            99年度上字第55號
上  訴  人  乙○○
            丁○○
兼  共  同
訴訟代理人  丙○○
上  訴  人  台灣自來水股份有限公司第七區管理處
法定代理人  戊○○    同上
訴訟代理人  甲○○    同上
上  訴  人  鍾國寶即明弘企業行
訴訟代理人  己○○
上列當事人間請求損害賠償事件，上訴人對於民國99年1 月29日
臺灣屏東地方法院97年度訴字第428 號第一審判決各自提起上訴
，本院於99年4 月28日言詞辯論終結，判決如下：
    主  文
原判決關於駁回乙○○、丁○○、丙○○後開第二項之訴部分，
及訴訟費用之裁判，均廢棄。
台灣自來水股份有限公司第七區管理處、鍾國寶即明弘企業行應
再連帶給付乙○○、丁○○、丙○○依序新台幣貳拾壹萬元、貳
拾壹萬元、貳拾肆萬捌仟壹佰玖拾壹元及均自民國九十七年九月
十三日起至清償日止，按年息百分之五計算之利息。
乙○○、丁○○、丙○○其餘上訴駁回。
台灣自來水股份有限公司第七區管理處、鍾國寶即明弘企業行之
上訴駁回。
第一、二審訴訟費用，由台灣自來水股份有限公司第七區管理處
、鍾國寶即明弘企業行連帶負擔十分之六，餘由乙○○、丁○○
、丙○○負擔。
    事 實 及 理 由
一、本件上訴人鍾國寶即明弘企業行（下稱鍾國寶）雖未提出上
    訴，但原審既命其與上訴人台灣自來水股份有限公司第七區
    管理處（下稱台水七處）應負連帶債務責任，而台水七處上
    訴理由，核非屬基於其個人關係之抗辯，對於鍾國寶即屬必
    須合一確定，上訴之效力自及於未聲明上訴之鍾國寶，爰併
    列之為上訴人，合先敘明。
二、上訴人乙○○、丁○○、丙○○起訴主張：台水七處未申請
    主管機關核准，於95年8 月28日請鍾國寶在屏東縣185 號縣
    道約20.5公里處擅挖坑洞，修理自來水管，鍾國寶疏未注意
    設置警告標誌以示來往車輛注意，適同日上午8 時50分上訴
    人乙○○騎乘車牌號碼PT N- 442 號重型機車後載上訴人之
    母羅美紗，由屏東縣三地門鄉往高樹（南往北）方向行駛，
    途經該處，為閃躲路面坑洞，重心不穩而摔倒，羅美紗經送
    醫治療後，於96年2 月27日死亡，鍾國寶應負賠償責任，台
    水七處未申請主管機關核准而指示鍾國寶在上開道路擅挖坑
    洞修理自來水管線有過失，亦應損害賠償責任。上訴人請求
    之項目及金額如下：(一)醫療費：丙○○支出新台幣（下同）
    2 萬9484元；(二)看護費：丙○○支出11萬5015元；(三)殯葬費
    用：丙○○支出1 萬7820元。(四)非財產上損害：上訴人為羅
    美紗之子，因台水七處、鍾寶國之疏失，致母子天人永隔，
    心慟不已，均各請求賠償50萬元，合計乙○○請求50萬元，
    丙○○請求66萬2319元，丁○○請求50萬元，爰依侵權行為
    規定，求為判決台水七處、鍾國寶應連帶如數給付，並加計
    至自起訴狀繕本送達翌日起至清償日止按年息5%計算之利息
    ，且願供擔保請准宣告假執行。
三、台水七處及鍾國寶則以：台水七處與鍾國寶前於95年1 月2
    日訂有「台灣省自來水股份有限公司管線修漏契約」，95年
    8 月28日車禍發生時，系爭道路雖由鍾國寶進行修漏、回填
    級配工程，然發生事故現場前後方皆經鍾國寶設有三角錐警
    告往來車輛及行人，且當時路況筆直、日間自然光線、視距
    皆屬良好、該路段並無坑洞，台水七處與鍾國寶就該路況之
    管理維護並無故意過失，車禍係因乙○○之疏失所造成，且
    羅美紗係於96年2 月28日去世，死亡原因與本件車禍究無關
    聯性，不應苛令台水七處與鍾國寶負賠償責任。又台水七處
    就系爭工程而言，亦無任何定作或指示上之過失，自不負損
    害賠償責任。再者，乙○○為無照駕駛，依法不得騎乘機車
    行駛於車道，且其行駛車道本應隨時注意車前狀況並遵守交
    通規則，詎其疏失未注意而肇事，就車禍之發生與有過失，
    自應減輕或免除台水七處及鍾國寶之賠償責任等語，資為抗
    辯。
四、原審判命台水七處與鍾國寶應連帶給付乙○○9 萬元、丙○
    ○12萬8191元、丁○○9 萬元及均自97年9 月13日起至清償
    日止，按年息5%計算之利息，駁回上訴人其餘之訴，且為附
    條件准免假執行之宣告。乙○○、丙○○、丁○○不服，提
    起上訴請求：(一)原判決不利於乙○○、丙○○、丁○○部分
    廢棄。(二)上開廢棄部分，台水七處與鍾國寶應再連帶給付乙
    ○○41萬元、丙○○49萬9113元、丁○○41萬元，及均自97
    年9 月13日起至清償日止，按年息5%計算之利息，並請求駁
    回台水七處與鍾國寶之上訴。台水七處與鍾國寶上訴請求：
    (一)原判決不利於台水七處與鍾國寶部分廢棄；(二)上開廢棄部
    分，乙○○、丙○○、丁○○部分在第一審之訴及假執行之
    聲請均駁回，並請求駁回乙○○、丙○○、丁○○之上訴。
五、兩造不爭執事項：
  (一)台水七處與鍾國寶前於95年1 月2 日訂有「台灣省自來水股
    份有限公司管線修漏契約」，由鍾國寶在屏東縣185 號縣道
    約20.5公里處施工挖坑洞修理自來水管。
  (二)羅美紗於95年8 月28日在上開肇事地點發生車禍，經送醫治
    療後，於96年2 月27日死亡。乙○○、丁○○、丙○○均為
    羅美紗之子。
  (三)丙○○支出之醫療費以2 萬9484元計算、看護費以8 萬元計
    算、殯葬費以1 萬7820元計算。
六、兩造爭執事項：
  (一)鍾國寶就本件車禍之發生是否有過失？台水七處是否應負定
    作人之過失責任？如是，其應負過失責任之比例如何？
  (二)羅美紗死亡與車禍有無因果關係？
  (三)上訴人得請求賠償非財產上損害之金額應以多少為適當？
七、本院判斷：
  (一)查乙○○騎機車後載其母羅美紗行經肇事地點時，該處有一
    個坑洞，約如9 塊長寬約30公分磁磚的大小，車禍發生時坑
    洞前後並無三角錐警告標誌，車禍發生後坑洞當日即被鋪柏
    油填平等情，業據證人王美花結證明確（原審卷第179 頁）
    ，且鍾國寶於原審自陳：羅美紗是為了閃避我們施工的坑洞
    才摔倒，是有人通報說，道路有被破壞，我們才去填補等語
    （原審卷第191 、214 頁），而鍾國寶所辯：伊開挖馬路造
    成坑洞後，於95年8 月22日曾有回填乙情縱然屬實，惟本件
    車禍發生時肇事地點既有鍾國寶施工之坑洞存在，以鍾國
    寶陳稱：天候不佳砂石車很多等情，是該坑洞於回填6 日後
    經來往車輛行經輾壓不久柏油即粉碎產生坑洞，有肇事後警
    員所拍照片可按（原審卷第193 頁），足見鍾國寶回填不實
    。又鍾國寶既稱其於95年8 月22日已就施工造成之坑洞回填
    ，並稱伊不知開挖回填處是否被砂石車破壞發生坑洞，衡情
    自無可能於事故發生前在回填之坑洞處放置三角錐警告標誌
    ，足見卷附肇事後所拍攝顯示有三角錐警告標誌之照片（原
    審卷第193 頁）應係鍾國寶據報趕至現場欲填補坑洞所設置
    ，台水七處辯稱事故發生前後皆由鍾寶國設有三角錐警告往
    來車輛云云，不足採信。是鍾國寶就其施工所挖坑洞回填不
    實，又疏未注意在肇事地點設置警告及行車方向導引標誌，
    致乙○○騎機車後載其母羅美紗行經肇事地點，為閃躲路面
    坑洞，重心不穩而摔倒肇事，足認鍾國寶未盡對於坑洞填平
    及設置警告標誌之注意義務，應負過失責任，且車禍之發生
    與鍾國寶之過失行為，二者間具有相當因果關係。
  (二)按民法第189 條規定：「承攬人因執行承攬事項，不法侵害
    他人權利者，定作人不負損害賠償責任。但定作人於定作或
    指示有過失者，不在此限。」所謂定作有過失者，係指定作
    之事項具有侵害他人權利之危險性，因承攬人之執行，果然
    引起損害之情形；而指示有過失者，係指定作並無過失，但
    指示工作之執行有過失之情形而言。查肇事路段屬屏東縣政
    府管理供公共通行之馬路，台水七處委請鍾國寶修水管而開
    挖系爭道路造成坑洞，足使行駛至該路口之車輛發生摔車之
    危險，其定作之事項自具有侵害他人權利之危險性，依屏東
    縣政府挖掘道路作業程序規定，應向縣政府報備核准，惟台
    水七處並未以書面申請，為台水七處與鍾國寶所自承，雖台
    水七處辯稱有以電話向主管之路權機關申請，但未舉證以實
    其說，是台水七處怠於向縣政府報備核准，即擅指示鍾國寶
    在肇事地點挖掘道路，以致管理機關屏東縣政府無從督導改
    善，任由鍾國寶挖掘，因鍾國寶之挖掘造成道路坑洞而肇致
    本件車禍，台水七處有定作之過失，洵堪認定。至台水七處
    所提其與鍾國寶於95年1 月2 日簽訂「管線修漏契約書」，
    僅能證明自來水管線修漏工程之公安維護依約由鍾國寶負責
    ，台水七處執而辯稱其於指示上並無過失，固屬可採，但此
    契約書不足證明台水七處定作上並無過失。
  (三)乙○○對其未領有駕駛執照而駕駛機車並不爭執，其係違反
    道路交通管理處罰條例第21條第1 項第1 款規定，且依當時
    日間自然光線、視距皆良好，乙○○竟未注意車前狀況，據
    其自承以時速5 、60公里之速度行駛，為閃躲系爭路面坑洞
    ，重心不穩而摔倒肇事，其就本件車禍之發生亦有過失。本
    院審酌台水七處、鍾國寶與乙○○行為之原因力強弱，認台
    水七處、鍾國寶就本件車禍之發生，應負60% 之過失責任，
    乙○○應負40% 之過失責任。
  (四)被害人羅美紗嗣後因心肌梗塞、泌尿道發炎、肺炎引發敗血
    性休克死亡，有財團法人屏東基督教醫院（下稱屏基醫院）
    函及所附病歷資料在卷可稽。雖屏基醫院函稱羅美紗死亡與
    車禍並無必然關係，然本件經送請國立台灣大學醫學部鑑定
    結果，認為「若患者成植物人狀態，的確較容易導致肺炎發
    生，且可能因肺炎導致敗血性休克因呼吸衰竭死亡。但植物
    人狀態並非心血管疾病之危險因子。羅（美紗）女士因車禍
    導致植物人身體狀態，因長期臥床之患者容易併發肺炎因其
    他感染，故車禍導致植物人狀態與死亡並非完全無因果關係
    ，即植物人狀態與吸入性肺炎應為有因果關係」，有國立臺
    灣大學醫學院鑑定（諮詢）案件回覆書在卷可稽。台水七處
    雖以羅美紗於治療過程中出現冠狀動脈心臟病、又冠狀動脈
    阻塞等現象，且出院診斷亦有心肌梗塞之現象，鑑定意見亦
    列明「但植物人狀態並非心血管疾病之危險因子」，辯稱羅
    美紗之死亡與心血管疾病有關，本件車禍並非導致羅美紗死
    亡之原因等語。惟羅美紗治療過程中雖出現心臟病、冠狀動
    脈阻塞及心肌梗塞現象，但羅美紗最後係因敗血性休克死亡
    ，有屏基醫院函可稽（原審卷第87頁），則羅美紗死亡與其
    因車禍導致植物人身體狀態而長期臥病在床、活動力甚少、
    抵抗力薄弱，而併發肺炎引發敗血症有關，自以國立臺灣大
    學醫學院鑑定（諮詢）意見較為可採。至屏基醫院未就羅美
    紗係因車禍導致植物人身體狀態而長期臥病在床、活動力甚
    少、抵抗力薄弱等情為判斷，遽謂羅美紗死亡與車禍並無必
    然關係，則不足採。從而羅美紗之死亡與車禍之發生有因果
    關係，即堪認定。
  (五)按不法侵害他人致死者，對於支出醫療費及增加生活上需要
    之費用或殯葬費之人，亦應負損害賠償責任。不法侵害他人
    致死者，被害人之父、母，雖非財產上損害，亦得請求賠償
    相當之金額，民法第192 條第1 項及第2 項、第194 條分別
    定有明文。本件台水七處、鍾國寶因過失不法侵害羅美紗致
    死，依上開規定，對於支出醫療費、看護費及殯葬費之丙○
    ○及受有非財產上損害之乙○○、丁○○、丙○○，應負賠
    償責任。查兩造對於丙○○支出醫療費以2 萬9484元計算、
    看護費以8 萬元計算、殯葬費以1 萬7820計算並無爭執，丙
    ○○此部分請求，自應准許。且查乙○○係高職肄業，從事
    噴砂工作，每月收入約1 至3 、4 萬元不等，丁○○、丙○
    ○均係高職畢業，丁○○從事紡織機械，丙○○從事軍職，
    每月收入均各約5 萬元；鍾國寶係國中畢業，經營明弘企業
    行，業經兩造陳明且無爭執，台水七處係公用事業。雖乙○
    ○名下有土地、田賦21筆，丁○○名下有土地、田賦19筆，
    丙○○名下有房屋、土地、汽車共25筆，惟乙○○所有房地
    提供向台灣土地銀行貸款186 萬元，有借據及借款契約可稽
    ；丙○○所有門牌號碼屏東縣屏東崇蘭里51鄰松西巷2 弄75
    號二樓之1 房屋及坐落屏東市○○段750 、750 之1 、751
    號土地已向合作金庫銀行抵押貸款140 萬元，每月償還本息
    中，亦有合作金庫銀行帳務資料查詢單足憑，其餘乙○○、
    丁○○、丙○○之各筆田賦，均為三人所共有，屬原住民保
    留林地，價值有限等情，台水七處與鍾國寶均無爭執。本院
    審酌兩造之身分、地位、教育程度、經濟狀況，及乙○○、
    丁○○、丙○○因本件車禍頓失母愛，精神上所受痛苦之程
    度等情況，認乙○○、丁○○、丙○○請求賠償非財產上損
    害均各50萬元，核屬適當。
  (六)按損害之發生或擴大，被害人與有過失者，法院得減輕賠償
    金額或免除之，民法第217 第1 項定有明文。本件台水七處
    、鍾國寶就本件車禍之發生，應負60% 之過失責任，乙○○
    應負40% 之過失責任，已如前述，台水七處、鍾國寶抗辯應
    依過失相抵減輕賠償金額，核屬有理，爰減輕其40% 之賠償
    金額。從而依上開過失相抵之規定，乙○○、丁○○、丙○
    ○得請求賠償之金額，依序為30萬元（500000×60%=300000
    】、30萬元（500000×60%=300000）、37萬6382元【（2948
    4+80000+17820+500000）×60%=376382，元以下四捨五入】
    。
八、綜上所述，乙○○、丁○○、丙○○依侵權行為規定，請求
    台灣自來水股份有限公司第七區管理處、鍾國寶即明弘企業
    行連帶賠償，其請求之金額，依序在30萬元、30萬元、37萬
    6382元及均自起訴狀繕本送達翌日即97年9 月13日起至清償
    日止按年息5%計算利息範圍內，即屬正當，應予准許；其請
    求逾上開金額部分，即非正當，不應准許。原審就上開應准
    許部分，僅命連帶給付乙○○9 萬元本息、丁○○9 萬元本
    息、丙○○12萬8191元本息，就所命給付未足部分（即乙○
    ○21萬元本息、丁○○21萬元本息、丙○○24萬8191元本息
    ），自有未洽，乙○○、丁○○、丙○○上訴指摘原判決此
    部分不當，求予廢棄改判，為有理由，爰由本院將原判決此
    部分廢棄，改判如主文第2 項所示。至上開不應准許部分，
    乙○○、丁○○、丙○○之請求為無理由，原審為其敗訴之
    判決及原審判命台灣自來水股份有限公司第七區管理處、鍾
    國寶即明弘企業行連帶給付部分，均無違誤。兩造各自就各
    該敗訴部分上訴，求予廢棄改判，為無理由，應駁回其上訴
    。兩造其餘攻擊防禦方法及舉證，於判決結果不生影響，爰
    不逐一論列，併此敘明。
九、據上論結，本件乙○○、丁○○、丙○○之上訴為一部有理
    由，一部無理由；台灣自來水股份有限公司第七區管理處、
    鍾國寶即明弘企業行上訴為無理由，依民事訴訟法第450 條
    、第449 條第1 項、第79條、第85條第1 項、第2 項，判決
    如主文。
中    華    民    國    99      年    5    月    12   日
                            民事第六庭
                                審判長法官  許明進
                                法      官  李炫德
                                法      官  徐文祥
以上正本證明與原本無異。
本件不得上訴。
中    華    民    國    99     年    5    月     13   日
                                書  記  官  梁雅華

司法院資訊處製作；財團法人民間司法改革基金會備份。
